臺灣高等法院刑事裁定
109年度抗字第1623號
抗  告  人  
即  被  告  廖國棟




選任辯護人  吳兆原律師
            康賢綜律師 
抗  告  人  
即  被  告  陳超明




選任辯護人  於知慶律師
            陳守煌律師
            吳語蓁律師
上列抗告人因貪汙等案件，不服臺灣臺北地方法院中華民國109
年9月22日所為羈押裁定（109年度原矚重訴字第1號），提起抗
告，本院裁定如下：
    主  文
抗告駁回。
    理  由
一、抗告意旨略以：
(一)抗告人即被告（下簡稱被告）廖國棟部分：
　1.抗告人即被告廖國棟涉犯貪污治罪條例第5條第1項第3款規
    定之不違背職務收賄罪，應行合議程序，卻由受命法官於民
    國109年9月21日先予單獨進行移審接押與否之訊問，後續由
    合議庭裁定執行羈押，然押票（裁定）僅由受命法官「蔡宗
    儒」一人簽章，又勾稽原審法院109年9月21日之訊問筆錄、
    押票之附件，屬經合議庭評議始為羈押禁見之決定，從而原
    裁定法院之組織是否合法，單以前揭卷證觀之，尚有未明，
    其法院組織之合法性顯有瑕疵。
　2.同案被告郭克銘於109年9月21日原審法院受命法官第一次訊
    問（以下簡稱第一次訊問）時並未認罪，然經合議庭第二次
    訊問後（以下簡稱第二次訊問），當庭認罪，是同案被告郭
    克銘已無否認犯行，且與被告廖國棟利害關係不一致，無勾
    串之動機及可能，該原羈押禁止接見通信之裁定理由，顯有
    違誤。且合議庭於同日第三次開庭詢問抗告人之意見時，辯
    護人表明上開意見，原審竟表示羈押禁止通信接見裁定已於
    第二次開庭當庭諭知時生效，抗告人如有疑義，自得提起抗
    告救濟，足認原羈押裁定未將同案被告郭克銘自白犯罪之事
    實，予以納入審酌，原羈押理由顯與事實不符而有違誤。且
    縱原羈押禁止接見通知之裁定以原審諭知時生效，此亦為足
    以影響結果認定之新事證，雖係原裁定做成時未及審酌，抗
    告法院仍應於審查原裁定當否時併予審酌。
　3.被告廖國棟於偵查中歷次訊問皆以就本案事實梗概據實已告
    ，且否認犯罪事實係被告之權利，原羈押裁定徒以抗告人否
    認犯行，逕為推論抗告人有勾串共犯或證人之虞，顯有違誤
    。且同案被告丁復華、李恆隆、郭克銘均已自白認罪，與被
    告利害關係顯不一致，無勾串之動機及可能。再，共犯間供
    述不一等情，僅屬證據評價之問題，不能據此推論抗告人有
    湮滅、偽造、變造、勾串之可能，且本件係屬長期跟監、監
    聽，顯已調查翔實而保全完備，不能以被告廖國棟否認犯行
    ，無端臆測具有勾串之虞，准予羈押。
　4.被告廖國棟於109年7月31日經臺北市調查處約談後，自願至
    臺灣臺北地方法院檢察署接受檢察官訊問後，始遭逮捕、聲
    押，足見被告廖國棟並非潛逃遭通緝或拘捕到案，復無因涉
    犯他案而遭通緝之前案紀錄，且未在海外置產，無海外定居
    之紀錄，並身為阿美族原住民，戶籍地為臺東縣東河鄉之原
    鄉部落，有1名配偶與獨身子，家庭關係緊密，而名下房產
    為非屬可變賣之祖產，且變賣不易，而存款僅296萬元，實
    無逃亡海外之動機與財力，且本案爆發後，媒體對被告廖國
    棟之描述、評論內容誇大渲染、任意批評，被告廖國棟之身
    分地位及人脈已不若過往擔任立法委員其間高尚與廣闊，原
    審已被告廖國棟名下擁有之資產，及為現任立法委員，認抗
    告人「有相當理由認為有逃亡之虞」，顯與法有違。
　5.憲法增修條文第4條第8項為羈押障礙事由，被告廖國棟為第
    10屆立法委員，立法院第10屆第2會期已於109年9月1日開始
    ，議定開議日期為109年9月18日，被告廖國棟雖於會期前即
    遭羈押，為顯已構成羈押障礙事由，法院審酌是否符合羈押
    要件時，應同時審酌羈押障礙事由是否存在，如有存在自不
    得逕為羈押之強制處分，則原審於立法院決定許可與否前應
    立即停止羈押，自應以具保停押之手段，俾符合比例原則。
    且被告廖國棟為第6屆平地原住民，而平地原住民人數僅3位
    ，負責事務遍及全臺，若持續關押，將導致原住民事務停擺
    。
　6.本案已無羈押之必要，應以具保、責付或限制住居等其他之
    手段足以替代羈押處分，被告廖國棟高齡66歲，長期患有心
    律不整、糖尿病等，又考量偵查、調查程序從104年3月開始
    監聽迄至109年7月31日大規模搜索扣押，及本案關係人均已
    到案，同案被告丁復華、李恆隆、郭克銘等人均已自白認罪
    ，透過具保責付限制住居，已能維持審理程序順利進行之目
    的。參酌被告廖國棟之身分、地位、經濟能力、所造成法益
    侵害之大小、犯罪後逃亡可能性，佐以同案被告交保金額，
    裁定抗告人適當之金額具保後停止羈押，並限制出境出海。
(二)抗告人即被告（下簡稱被告）陳超明部分：　　
  1.被告甫當選立法委員，且年屆70歲，配偶及家人均在國內生
    活，先前並無因犯罪逃亡之紀錄，於海外亦無置產，且現今
    海外新冠肺炎疫情嚴峻，各國入出境況管嚴格，抗告人倘欲
    循管道潛逃出國亦幾近不可能，故無原裁定所述本案抗告人
    陳超明有資力、能力得以逃亡之情形，參以檢察官中之羈押
    裁定時內容並無以逃亡之虞作為羈押之原因，相隔二個月，
    未敘明有何足資認定被告陳超明有逃亡之可能之新事證，無
    意單以重罪作為羈押之要件。
  2.被告陳超明並不認識李恆隆、翁華利，且同案被告李恆隆於
    偵查中業已自白、郭克銘亦就貪污治罪條例部分於第二次訊
    問時坦承犯行，並經原審認無串證動機及可能性，雙雙具保
    停押，是原裁定一方面認抗告人陳超明與同案被告李恆隆、
    郭克明等共同被告或證人有勾串之虞，一方面又將共同被告
    郭克銘予以具保，理由顯有矛盾。
　3.被告陳超明對於有收得100萬之政治獻金乙節並不否認，且
    金流、數額及係李恆龍委由翁華利友人蔡瑞國之富立物業有
    限公司名義捐贈匯款乙節均已明確，卷內資料已調查完足，
    且起訴後各被告及證人之供述證詞均已揭露，實無防止串證
    之必要。而被告陳超明及共同被告梁文一調詢、檢訊，敘及
    關於抗告人陳超明是否事前知悉或要求政治獻金、梁文伊有
    無向被告報告其於109年1月8日與李恆隆見面等節供述並無
    矛盾，益徵被告陳超明與共同被告梁文一間併無勾串之動機
    及必要性，顯無滅證可能。原裁定就有無羈押之原因，及有
    無必要性部分，均有不當及違誤。
　4.起訴書一再提及被告陳超明與梁文一間有共犯關係，惟核對
    起訴書之內容，並無相關事證可佐，且被告陳超明所為既非
    「職務上之行為」，亦與同案被告李恆隆之政治獻金間無對
    價關係。且全案通訊監察自104年3月起迄至109年7月10日止
    ，歷時逾5年，考量偵查、調查程序已臻完備，實無羈押以
    保全證據之必要，被告陳超明願提出適當之擔保金，以具保
    之手段代替。
二、被告經法官訊問後，認為犯罪嫌疑重大，而有下列情形之一
    ，非予羈押，顯難進行追訴、審判或執行者，得羈押之：(
    一)逃亡或有事實足認為有逃亡之虞者。(二)有事實足認為
    有湮滅、偽造、變造證據或勾串共犯或證人之虞者。(三)所
    犯為死刑、無期徒刑或最輕本刑為5年以上有期徒刑之罪，
    有相當理由認為有逃亡、湮滅、偽造、變造證據或勾串共犯
    或證人之虞者，刑事訴訟法第101條第1項定有明文。羈押被
    告之目的，在於確保訴訟程式之進行、確保證據之存在、真
    實及確保刑罰之執行，被告有無羈押之必要，暨羈押後其原
    因是否仍然存在，有無繼續羈押之必要，應否延長羈押，均
    屬事實認定之問題，法院有依法認定裁量之職權，自得就具
    體個案情節予以斟酌決定，如就客觀情事觀察，法院許可羈
    押之裁定在目的與手段間之衡量並無明顯違反比例原則情形
    ，即無違法或不當可言。又刑事被告經法院訊問，有無羈押
    之必要，乃事實問題，屬事實審法院得依職權裁量之事項。
    被告之羈押，法院係審查被告犯罪嫌疑是否重大、有無羈押
    原因、有無賴羈押以保全偵審或執行之必要，就具體個案情
    節予以斟酌決定。如就客觀情事觀察，法院羈押之裁定，符
    合上開要件，其目的與手段間之衡量無違比例原則，即無違
    法或不當可言。
三、經查：
(一)原審以：被告廖國棟訊問後否認犯行，惟有相關卷證可佐，
    堪認被告涉犯貪污治罪條例第5條第1項第3款之關於職務上
    之行為收受賄賂罪嫌犯罪嫌疑重大。再因同案被告郭克銘否
    認犯行，且因同案被告郭克銘在本案立於關鍵角色，被告與
    之利害關係一致，而有勾串之動機及可能。又被告所犯係最
    輕本刑為有期徒刑5年以上之重罪，衡酌趨吉避凶本為人之
    常情，在同案被告李恆隆、丁復華所為證述下，仍否認犯行
    ，自不能排除被告為脫免罪責而逃亡之高度可能性，再參酌
    檢察官庭呈之最新監察院公報，被告資產頗豐，衡諸被告之
    身分、地位，如被告逃亡，亦有生活資源，堪認被告尚有羈
    押原因，並考量國家司法權之行使、被告人身自由之限制，
    並衡量比例原則，認尚無從以其他替代手段以代替羈押，有
    刑事訴訟法第101條第1項第2款、第3款之羈押原因，有羈押
    之必要，裁定羈押並禁止接見通信；被告陳超明訊問後否認
    犯行，惟有相關人證、物證及相關帳冊、交易明細、資金流
    向可佐，堪認被告涉犯貪污治罪條例第5條第1項第3款之犯
    罪嫌疑重大。且因被告之供述與同案被告李恆隆、郭克銘、
    證人供述有所出入，有事實足認有勾串共犯之虞，又被告所
    犯係最輕本刑為有期徒刑5年以上之重罪，衡酌趨吉避凶、
    脫免刑責乃基本人性，被告亦有相當之資力及能力，認有畏
    重罪訴追之可能性，認被告有羈押原因，並考量被告所涉情
    節、公共利益及被告人身自由之限制，並衡量比例原則，認
    尚無從以其他替代手段以代替羈押，有刑事訴訟法第101條
    第1項第2款、第3款之羈押原因，均有羈押之必要，於109年
    9月22日裁定羈押並禁止接見通信在案（詳原審卷二第202頁
    、210-211頁、第279頁、第285頁）。本院經核卷內事證，
    認原裁定依刑事訴訟法第101條第1項第2、3款規定，諭知被
    告二人應予羈押並禁止接見通信，與經驗法則、論理法則無
    違，亦未違反比例原則，應予維持。
(二)程序方面：　　　　　
　　羈押被告之訊問及裁定，其法院組織得由受命法官一人或法
    官三人合議行之，此觀刑事訴訟法第101條、第101條之1規
    定「法官」訊問，而非規定「法院」訊問可知。若審理案件
    之合議庭為求慎重以法官三人合議決定，關於羈押訊問，亦
    得指定由受命法官行之，再由合議庭評議決定。被告廖國棟
    、陳超明2人於109年9月21日晚間分別經原審受命法官、審
    判長為第一次訊問後，先諭知暫休庭，嗣後於同年月22日凌
    晨由合議庭進行第二次訊問後，審判長諭知羈押並禁止接見
    通信，仍無礙原裁定法院組織之合法性，且依刑事訴訟法第
    102條第4項規定「押票，由法官簽名。」，更不能僅以押票
    上僅出現受命法官之名，即認本院法院組織不合法，被告廖
    國棟之辯護人爭執原審法院組織不合法一節，顯無理由。再
    者，憲法增修條文第4條第8項規定「立法委員除現行犯外，
    在會期中，非經立法院許可，不得逮捕或拘禁。憲法第七十
    四條之規定，停止適用。」，本件被告廖國棟、陳超明均係
    於109年7月31日遭逮捕，同年8月1日經臺灣臺北檢察署檢察
    官聲請羈押，於同年月4日經原審法院以109年度聲羈字第24
    2號裁定准予羈押禁見，於同年9月21日，經同檢察署檢察官
    以109年度偵字第21465、22981、25203、25331號提起公訴
    ，並於同日繫屬於同法院，後合議庭經訊問後認有羈押之原
    因及必要，於同年月22日凌晨裁定羈押並禁止接見通信，並
    同時諭知因被告廖國棟、陳超明為現任立法委員，依憲法增
    修條文之規定，應經立法院之許可，嗣立法院許可後，法院
    再為後續之處分，有原審訊問筆錄在卷可憑。嗣原審將被告
    2人先暫押候審室，於同日即詢問立法院，立法院於同日10
    時21分許以109年9月22日台立院議字第1090703014號函覆原
    審稱「旨揭函請許可案經本院朝野黨團協商，提報第10屆第
    2會期第1次會議決定同意許可羈押」（原審卷第259頁），
    原審再於同日上午11時30分許進行訊問庭，對被告2人提示
    上開函文，諭知立法院同意本件羈押之情，程序上並無違誤
    。按民意代表不得逮捕拘禁特權之規定，考其理由，係為防
    止基於政治上之原因，藉口民意代表有犯罪嫌疑，擅予逮捕
    拘禁，使不能出席議會，以排除異己，致民意代表為權勢所
    脅，不能執行職務，甚至根本喪失自由，無法執行職務，而
    使政府法案能順利通過；惟在議會政治發達之今日，為防此
    不逮捕拘禁特權之濫用，及為尊重司法權之行使，避免對於
    刑事裁判之不良影響，關於此項特權之規定，基於國家整體
    利益之考量，於實際案例上，自應為嚴格之解釋，應認僅限
    於保障於開會期間仍為自由之身之民意代表，使其能以原本
    之自由之身參與會期執行職務，並非謂於會期內，於任何情
    事下，會期前已因觸犯刑章依法定程序受拘禁之民意代表亦
    有免於繼續被拘禁之特權，是於會期前已依法遭受逮捕、拘
    禁之議員，自仍應受司法權之拘束。原審決定應否羈押被告
    時，均依相關規定及時處理，已詳如前述，抗告意旨猶執前
    詞爭執此等程序事項認無理由。
(三)實體方面：
  1.於被告羈押與否之審查，其目的既僅在判斷有無實施羈押強
    制處分之必要，並非認定被告有無犯罪之實體審判程序，關
    於羈押之要件，自無須經嚴格證明，以經釋明得以自由證明
    為已足。至於檢察官提出之證據應如何評價其證明力、被告
    是否成立犯罪，乃將來本案法院實體上應予判斷之問題。故
    刑事訴訟法所稱犯罪嫌疑重大而須羈押之情況，乃以有具體
    事由足使人相信被告很可能涉嫌其被指控之犯罪，即足當之
    ，此項實質要件之關鍵在於「嫌疑」重大，而非「犯罪」重
    大，與認定犯罪事實所依憑之證據需達無合理懷疑之程度者
    ，尚屬有別。又被告2人之供述與共同被告郭克銘等人所述
    並不一致，客觀上有事實足認被告與共犯、證人之間，仍有
    勾串使案情隱晦不明之危險。況共同被告郭克銘於原審第二
    次訊問時，表示就被訴貪污治罪條例部分之客觀事實及主觀
    犯意雖有認罪之陳述，並包括被告廖國棟、陳超明部分，惟
    此僅係原審就羈押與否之訊問庭，關於客觀事實尚未一一與
    其確認，且郭克銘於原審第二次訊問前均一再否認犯行，從
    而同案被告郭克銘於該次庭訊所稱承認之真意為何，自有待
    確認。是被告等及辯護人等僅以第二次訊問庭中共同被告坦
    承，認被告2人均無串證之虞，即嫌速斷。況被告陳超明部
    分，其所為之供述亦與同案被告梁文一供述不符，亦非無勾
    串之虞。而被告2人「所犯為死刑、無期徒刑或最輕本刑為5
    年以上有期徒刑之罪，有相當理由認為有逃亡或勾串共犯或
    證人之『虞』」，已符合法定羈押原因之要件。且本件原審尚
    未就本案進行證人交互詰問等實質調查證據程序，則於本案
    就相關事證調查證據完畢前，若被告2人未予羈押，非無勾
    串證人、共同被告之虞，抗告意旨稱本案並無事實足認被告
    有湮滅證據或勾串共犯、證人之虞，尚非適論。
　2.如前述，本件被告2人涉犯均係貪污治罪條例第5條第1項第3
    款之法定最輕本刑為有期徒刑7 年以上，係重罪，而重罪常
    伴有逃亡、滅證之高度可能，被告2人身為立法委員，有相
    當之資力、人脈，為規避刑責，難謂無逃亡之虞，抗告意旨
    稱其無逃亡之虞，且現因疫情關係，根本無從逃亡云云，自
    均無可取。至被告陳超明之辯護人以偵查中臺灣臺北地方法
    院前於檢察官偵查中之羈押裁定暨附件內容，並未以由逃亡
    之虞作為羈押陳超明之理由，然原審亦係以被告2人涉犯重
    罪，而有刑事訴訟法第101條第1項第2款、第3款有羈押之原
    因，而原審亦非以被告有逃亡或有事實足認有逃亡之虞作為
    羈押之理由，且二者本為各自獨立之裁定，縱前次偵查中法
    官所為之羈押裁定未敘及被告陳超明有無逃亡之虞，惟此無
    礙於原審於審酌是否有逃亡之虞而為羈押裁定，被告陳超明
    與渠之辯護人就此認原審關於被告陳超明並無逃亡之依據，
    非有理由。
　3.羈押並禁止接見、通信，乃對於憲法所賦予人民自由權利之
    法定限制，被告2人係因犯罪嫌疑重大而受羈押並禁止接見
    、通信之不利益，縱因此而對其等權益有所影響，依本案情
    節，亦未逾越必要程度，尚無違反比例原則可言，附此敘明
    。
四、綜上所述，原審依上開事證，認為被告2人均涉犯貪污治罪
    條例第5條第1項第3款犯行明確，且有刑事訴訟法第101條第
    1項第2款及第3款之情形，非予羈押並禁止接見通信，顯難
    進行審判程序。基於被告2人之人權保障及公共利益之均衡
    維護，依本案之特性及審查密度，以現階段調查證據所得證
    據資料判斷，本院認被告2人於現進行之訴訟程序中，既有
    羈押之原因，亦有羈押之必要，且無羈押以外之方法可資代
    替，復無刑事訴訟法第114條所定情形，原裁定羈押被告2人
    ，並均禁止接見通信，尚屬適法之職權裁量行使，核無不合
    。抗告意旨仍執前詞，指摘原裁定不當，聲請撤銷，為無理
    由，應予駁回。另關於原押票上記載羈押之起算日為109年9
    月22日部分，本案係於109年9月21日繫屬於原審，應係誤繕
    ，是原審就此部分，應為適法之處理，惟此無礙於本案羈押
    裁定之適法性，附此敘明。
五、據上論斷，應依刑事訴訟法第412 條，裁定如主文。
中　　華　　民　　國　　109 　年　　9 　　月　　28　　日
                  刑事第七庭    審判長法　官  孫惠琳
　　　　　　　　　　　　　　　　　　　法　官  張育彰
　　　　　　　　　　　　　　　　　　　法　官　王惟琪
以上正本證明與原本無異。
不得再抗告。
　　                                  書記官  呂修毅
中　　華　　民　　國　　109 　年　　9 　　月　　28　　日